臺灣板橋地方法院刑事判決　　　　　　　　　　　　　　九十年度易字第八三號
　　公　訴　人　臺灣板橋地方法院檢察署檢察官
　　被　　　告　辛○○　男　七.
　　選任辯護人　梁裕勝律師
右列被　　　　　　　　　告因侵占案件，經檢察官提起公訴（八十九年度偵字第一
判決如左：
    主  文
辛○○連續意圖為自己不法之所有，而侵占對於業務上所持有之物，處有期徒刑陸月
，如易科罰金，以佰元折算壹日。第六屆之管理委員名單、經費收支明細、管理費
收據上偽造之「主任委員癸○○」印文共貳拾伍枚沒收之。
    事  實
一、辛○○自民國八十三年間起即在台北縣樹林市○○街乙○○○擔任社區管理委員
    會總幹事，負責社區各項費用收付、單據保管、存提款及製作社區各項帳目提出
    給社區委員過目蓋章後張貼公告等業務，為從事業務之人，因見社區各委員習慣
    上並無確實對帳即蓋章，辛○○遂自八十六年七月（公訴人誤載為八月）開始利
    用其職務之便，基於意圖為自己不法所有之概括犯意，連續將其業務上所持有社
    區住戶繳納之各項費用，於台北縣樹林市○○街二十七號七樓，易持有為所有，
    侵占入已（詳如附表一所示），並於八十八年六月間為方便其侵占行為之實施，
    在台北縣樹林市○○路之某刻印店，利用不知情之成年店員偽刻主任委員癸○○
    之印章，並基於概括之犯意，先蓋用於第六屆之管理委員名單上，偽造印文（主
    任委員癸○○一枚）後張貼行使之，並於八十八年七月起連續蓋用前揭偽造之印
    章於經費收支明細、管理費收據上，偽造印文（共二十四枚）後張貼公告行使之
    ，足生損害於癸○○，後經社區住戶甲○○接任財務委員查及帳目及原主任委員
    之印章不符後查知上情。
二、案經社區住戶甲○○告訴由臺灣板橋地方法院檢察署檢察官偵查起訴。
    理  由
一、訊據被告辛○○矢口否認有何侵占犯行，辯稱：伊錢都有拿去銀行存，且僅負責
    收錢不作帳，不可能侵占，第四屆之前年盈餘應僅二百零一萬一千五百十八元，
    因為雖然刷卡機、辦公室庶務費共三萬九千元帳作在第三屆，但錢是在第四屆支
    出，所以盈餘應扣除此三萬九千元，另三千六百元伊有列明細給財務委員登錄，
    財委將之列於追繳管理費欄內，再癸○○要搬離社區時，伊記得有告知癸○○是
    否小事情即由伊處理，所以才去刻印章來蓋，並無造成何損害云云。經查：
    (1)右揭事實業經該社區住戶甲○○指述伊是社區第七屆之財務委員，因被告之前
      並無每筆款項都存入銀行，無法一一查核，自八十六年七月起才開始所有的帳
      均存入銀行至八十九年六月間止所收受各項費用，到第七屆伊接任後發現銀行
      存款與帳目不合，第三屆移交總額為二百零五萬五百十八元，結果被告八十六
      年七月份管理費明細表餘額卻記載為二百零一萬一千五百十八元，其中三萬九
      千元的刷卡機及辦公室庶務費於第三屆已支出並已作帳，被告竟仍於八十六年
      七月提領三萬九千元，此筆款項顯係被告侵占，另第五屆、第六屆帳上餘額與
      帳戶存款亦不符，再八十八年八月一日向承租人收取儲藏室租金亦未見入帳，
      被告亦顯將之侵占入己等情歷歷，並有收據、收費憑據、契約書、明細表、計
      算單、匯票、存款憑條、取款憑條及帳冊影本在卷可證。
    (2)再查，第三屆移交總額為二百零五萬五百十八元，第四屆經移交後另列一備註
      欄表明之後又申請刷卡機三萬一千元、辦公室庶務費八千元，此乃因第四屆之
      主任委員陳俊豪說帳（即刷卡機、辦公室庶務費）算在第三屆，何以要第四屆
      來付，所以才寫備註欄，因之前有人要查帳，社區有人不准查，所以渠等也都
      沒看過帳目即蓋印章，之前第一屆至第三屆也都是被告處理帳務，但因為有些
      沒入帳，並無法一一清查帳目等語，亦據證人甲○○於本院審理時證述明確，
      並有管理委員公款移交帳冊存卷可按。惟刷卡機已於第三屆移交前（八十六年
      六月二十五日）已付清，此並有廠商收款所開立之收據存卷可按，參諸被告於
      本院審理時亦自承：存摺是伊保管，領款雖是由伊去領，但要領錢一定要蓋大
      樓主任委員、財務委員的章，且主任委員、財務委員也有看過存摺等語。（詳
      參本院九十一年十一月八日審理筆錄）是既未有人查帳，存款又係被告提領，
      而刷卡機之費用又已付清，被告其後所領三萬九千元之款項，顯非用於支付刷
      卡機及辦公室庶務費亦無疑義，竟稱應扣掉三萬九千元，第四屆期初餘額為二
      百零一萬一千五百十八元云云，顯不足採。
    (3)復查，八十八年八月一日被告有向承租人收取儲藏室租金三千六百元，惟八十
      八年八月之管理費進出明細，並未有收取儲藏室之登載，此並有收款之契約書
      、管理費進出明細存卷可按，證人壬○○於本院調查復證稱：八十八年之帳係
      由伊登載，當初被告給伊明細，因伊信任被告，且自己本身也有在做事，很忙
      ，所以有什麼資料伊就記什麼，雖然將好幾筆追繳管理費記在一起，但伊不會
      把涵洞（儲藏室）記錄在追繳管理費裡面，所以伊寫追繳管理費，就只有管理
      費，沒有其他的，如果有其他涵洞（儲藏室）資金收入，伊會另外登載等語明
      確（詳參本院九十一年六月十一日訊問筆錄）。是被告辯稱記載於追繳管理費
      云云，亦不足採。
    (4)次查，八十七年七月至八十八年六月間全年管理費、利息、其他收入扣除未收
      款、補收款，減去全年支出，盈餘加上年度結餘應有二百二十六萬七千六百九
      十二元，帳戶存款卻僅有二百二十六萬六千二百四十二元，另八十八年七月至
      八十九年六月全年管理費、利息、其他收入扣除未收款、補收款，減去全年支
      出，盈餘加上年度結餘應有一百九十九萬一千七百三十元，帳戶存款僅有一百
      九十八萬一千二百九十元，此已經被告自承不諱（詳參本院九十一年十一月八
      日審理筆錄），並有存摺存卷可按，年度盈餘與存款均不符，堪信被告確有將
      差額款項侵吞入無訛。
    (5)末查，八十八年六月蓋用於第六屆之管理委員名單上，八十八年七月起蓋用於
      經費收支明細、管理費收費狀況上所蓋用之主任委員癸○○印章，為被告所自
      行刻印並蓋用，已據被告自承不諱，而此印章並未經癸○○同意刻印，癸○○
      亦未叫被告去刻，而因伊太忙並無法查證是否確係伊所蓋用等情，並據證人癸○○證述歷歷（詳參本院九十一年八月十三日訊問筆錄）。是被告辯稱：去刻
      印章有告知癸○○小事情由伊處理云云，顯亦不足採信。而經費收支明細、管
      理費收費狀況均係社區經費收入支出之狀況，委員蓋用印章有表示已經查核、
      確實無誤之意，被告偽造癸○○之印章隨意蓋用，使癸○○負有隨時就收支狀
      況負責，而面對社區究責之危險，自足生損害癸○○之權益亦無疑。
    (6)綜上，被告所辯顯均不足採，本件事證明確，被告犯行應堪認定。
二、核被告辛○○所為，係犯刑法第三百三十六條第二項業務侵占罪、同法第二百十
    七條之偽造印章罪（此部分事實雖未起訴，惟與起訴有罪之部分具有方法結果之
    牽連犯之裁判上一罪之關係，為起訴效力所及，本院自得併予審酌）。被告利用
    不知情之刻印店員偽造印章為間接正犯。被告偽造印章後連續蓋用於經費收支明
    細、管理費收據上為偽造印文之行為，連續偽造印文為偽造印章之階段行為，不
    另論罪。被告前後數業務上侵占行為，時間密接，所犯又係構成要件相同之罪名
    ，顯係基於概括犯意為之，爰依連續犯之規定論以一罪。被告偽造印章以達其連
    續業務侵占之目的，所犯上揭二罪間有方法結果之牽連關係，爰從一重連續業務
    侵占罪處斷。爰審酌被告之素行尚佳，與其犯罪之手段、所侵占之金額尚非巨額
    ，及其犯罪後之態度尚稱良好等一切情狀，量處如主文所示之刑，而其犯罪後刑
    法第四十一條，已於九十年一月十日公布修正，並於同年月十二日實施，比較新
    舊法之規定，以裁判時之新法較有利於被告，依刑法第二條第一項前段規定，應
    適用裁判時修正後之刑法第四十一條第一項規定，並諭知易科罰金之折算標準，
    以示懲儆。被告偽造之印章已滅失不存在，此已據被告供承在卷，爰不為沒收之
    諭知。第六屆之管理委員名單、經費收支明細、管理費收據上偽造之「主任委員
    癸○○」之印文共二十五枚沒收之。
三、公訴意旨另以：被告辛○○自八十六年七月起，擔任樹林市○○街乙○○○社區
    管理委員會總幹事，負責社區各項費用收付、單據保管、存提款及製作社區各項
    帳目提出給社區委員過目蓋章後張貼公告等業務，為從事業務之人，基於意圖為
    自己不法所有之概括犯意，連續將其業務上所持有社區住戶繳納之各項費用，易
    持有為所有，侵占入己，詳如附表二所示，而認被告此部分亦涉犯業務侵占犯行
    云云。按犯罪事實應依證據認定之，無證據不得推定其犯罪事實，刑事訴訟法第
    一百五十四條定有明文，而事實之認定，應依證據，如未能發現相當證據，或證
    據不足以證明，自不能以推測或擬制之方法，以為裁判基礎（最高法院四十年台
    上字第八六號判例參照）。又認定不利於被告之事實，須依積極證據，苟積極證
    據不足為不利於被告事實之認定時，即應為有利於被告之認定，更不必有何有利
    之證據，最高法院三十年度上字第八一六號著有判例。公訴人認被告涉犯上揭犯
    行，僅以告訴人之指述、傳票及存款憑單為依據。訊據被告堅決否認右揭犯行，
    辯稱：伊並無侵占。經查：(1)附表一所示編號一多領一個月薪資之部分：依據告
    訴人所提出之存款明細，雖於八十九年七月四日提領最後一次，惟該月所領之款
    項，是算六月之薪資，且月初領款算上月之薪資，亦為告訴人所是認，無從以六
    月薪資記帳記到七月，六月帳沒記薪資而認定被告侵占。(2)編號二傳票十五紙、
    支付信宏水電工程行修理費、支付愛迪昇機電有限公司消防保養部分：均有實際
    支出，復有證人程寅○○、卯○、丙○○、己○○、庚○○、周葉瑯、子○○、
    丁○○、丑○○、張玉麟證述屬實（詳參本院九十年四月十日、九十一年一月二
    十二日訊問筆錄），並有被告所提出之廠商付款簽收簿存卷可按，被告並無何易
    持有為所有之行為，難認被告有何侵占之犯行(3)編號三有關八十九年八月二十四
    日收取管理費一千五百元部分：證人即原住戶戊○○傳拘無著，而該住戶之繳費
    收據於被告離職時仍置於警衛處，且在整本管理費繳交收據上未撕下，已據證人
    子○○、辰○○證述屬實（詳參本院九十一年十一月五日訊問筆錄），而依常理
    若有繳交管理費應即當場拿取收據，焉有可能收據仍置於警衛室，是堪信被告所
    辯：因為該住戶屆期未繳交，所以帶著收據蓋好章要去收，因未收到所以收據才
    會已經蓋章等語足採，是亦無何事證證明被告就此有何侵占之犯行。(4)編號四電
    話卡五千元部分：被告並無有何易持有為所有之行為，於離職後隨即寄回，亦無
    拒不繳回之行為，是此部分被告自無業務侵占之犯行。(5)編號五部分此為告發人
    重複列記，已據證人甲○○、辰○○於本院證述屬實，自無所謂業務侵占。綜上
    所述，尚難認被告就附表二部分應成立業務侵占之罪責，此外本院復查無其他積
    極證據足認被告就此部分涉有公訴人所指之犯行，此部分不能證明被告犯罪，本
    應為被告無罪之諭知，惟公訴人認被告所涉此部分犯行與起訴有罪之部分成立連
    續犯，是爰不另為無罪之諭知。
四、告訴人甲○○於本院調查時雖指稱第五屆管理費其中租車費二個：一個二千七百
    元、一個一千三百五十元不可能沒有交，因為車位很搶手，有契約證明全部均已
    租出去，且依契約必須管理費、車費均繳交才會登載有繳交，另第六屆部分有關
    五之一樓房客，房東賣房子時有說管理費已全部繳清等語，且被告於交接時未將
    廠商簽收簿交出，顯有侵占帳冊之行為，再未見廠商申請費用之請款單，被告就
    將費用一千二百元付給廠商及未經委員同意即發春節獎金，顯有背信之行為云云
    。經查，五之一樓房客部分，證人甲○○、辰○○等人均證稱並無收據等語，而
    依管理費繳交收據上並無記載有收受，亦有管理費繳交收據足稽，顯無證據證明
    被告已收受該筆費用，另第六屆部分有關五之一樓房客，房東賣房子時有說管理
    費已全部繳清，不過並未叫房東拿收據出來，二之三樓記載固屬空戶，惟拍賣後
    是否有來繳交並不知悉等情，復據證人辰○○證述歷歷在卷，顯亦無事證證明被
    告有收到管理費而侵占入己之行為，另廠商簽收簿為被告所自己製作，僅作為保
    全證據之用，於住戶要求查對隨即提出，顯無不法所有之意圖，無從認定有業務
    侵占之犯行，另證人張玉麟於本院調查時亦證稱：雖僅請款七千元，但收受八千
    二百元，主要是因請款時剛好社區燈管壞掉，作燈管材料之進貨，順便拿過去，
    順便收錢，而該筆款項確實有收到等情明確，並有廠商之收款簽收簿可稽。是廠
    商既有修理，本應給錢，被告顯無為第三人不法所有之意圖，亦無從以己付款項
    與規定流程不符即認定被告之犯行，另八十九年春節獎金已給付給守衛、清潔工
    、清潔車等情，已據證人證述如前，且該筆獎金本應給付，被告未經允許固違社
    區規定，惟亦難認被告有為他人或自己不法所有之意圖，而認定有背信之犯行，
    併此敘明。
據上論結，應依刑事訴訟法第二百九十九條第一項前段，刑法第二條第一項前段、第
五十六條、第三百三十六條第二項、第二百十七條第一項、第二百十九條、第五十五
條、第四十一條第一項，罰金罰鍰提高標準條例第一條前段、第二條，判決如主文。
本案經檢察官魏正杰到庭執行職務。
中      華      民      國    九十一    年     十一     月    二十二    日
                                  臺灣板橋地方法院刑事第四庭
                                      法  官    徐  子  涵
右正本證明與原本無異。
如不服本判決，應於判決送達後十日內向本院提出上訴狀。
                                      書記官    彭  麗  紅
中      華      民      國      九十一      年    十二    月     九     日
附錄本案論罪科刑法條全文：
刑法第三百三十六條
對於公務上或因公益所持有之物，犯前條第一項之罪者，處一年以上七年以下有期徒
刑，得併科五千元以下罰金。
對於業務上所持有之物，犯前條第一項之罪者，處六月以上五年以下有期徒刑，得併
科三千元以下罰金。
前二項之未遂犯罰之。
附表一
┌──────────┬────────────┐
│   時間             │  金額（新台幣 元）     │
│                    │                        │
├──────────┼────────────┤
│  第四屆            │        三萬九千        │
│八十六年七月至八十七│（公訴人誤載為五萬三千  │
│年六月              │  九百五十元）          │
│                    │                        │
├──────────┼────────────┤
│                    ││
│  第五屆            │       一千四百五十     │
│八十七年七月至八十八│（公訴人誤載為三千元）  │
│年六月              │                        │
│                    │                        │
├──────────┼────────────┤
│                    │                        │
│  第六屆            │       一萬零四百四十   │
│八十八年七月至八十九│（公訴人誤載六萬七千四  │
│年六月              │  百九十元）            │
│                    │                        │
├──────────┼────────────┤
│                    │                        │
│  八十八年八月一日  │       三千六百元       │
└──────────┴────────────┘
附表二
┌───┬───────────┬─────────┬──────┐
│編號  │    金額（新台幣）    │     項目         │   時間     │
├───┼───────────┼─────────┼──────┤
│      │                      │                  │八十九年六月│
│ 一   │  十五萬二千五百元    │   一個月薪資     │            │
├───┼───────────┼─────────┼──────┤
│      │                      │                  │            │
│      │                      │                  │八十七年二月│
│ 二   │  三萬三千八百九十元  │   傳票十五紙     │二十四日至八│
│      │  一萬零五百元        │   工程行修理費   │十九年五月三│
│      │  一千二百元          │   愛迪昇機電有   │十日（詳偵查│
│      │                      │   限公司消防保   │卷一六一頁至│
│      │                      │   養費           │一七四頁）  │
│      │                      │                  │            │
├───┼───────────┼─────────┼──────┤
│      │                      │                  │八十九年八月│
│ 三   │  一千五百元          │    管理費        │二十四日    │
│      │                      │                  │            │
├───┼───────────┼─────────┼──────┤
│      │                      │                  │            │
│ 四   │  五千元              │    電話卡        │八十九年六月│
│      │                      │                  │            │
├───┼───────────┼─────────┼──────┤
│      │ 六萬八千九百四十七元 │   第四屆全年實收 │八十六年七月│
│      │                      │   減帳上登錄     │至八十七年六│
│      │                      │                  │月          │
│      │                      │                  │            │
│      │                      │                  │八十七年七月│
│ 五   │ 一萬零一百元         │   第五屆全年實收 │至八十八年六│
│      │                      │   減帳上登錄     │月          │
│      │                      │                  │            │
│      │                      │                  │            │
│      │                      │                  │八十八年七月│
│      │                      │   減帳上登錄     │至八十九年六│
│      │ 六萬九千三百九十元   │   第六屆全年實收 │月          │
└───┴───────────┴─────────┴──────┘
